【裁判字號】    99,上更(一),29
【裁判日期】    990330
【裁判案由】    家暴妨害性自主
【裁判全文】
臺灣高等法院高雄分院刑事判決      99年度上更(一)字第29號
上  訴  人
即  被  告  沈ＯＯ
指定辯護人  本院公設辯護人  孫妙岑
上列上訴人因家暴妨害性自主案件，不服臺灣屏東地方法院95年
度訴字第634 號中華民國96年5 月23日第一審判決（起訴案號：
臺灣屏東地方法院檢察署95年度偵字第3803號），提起上訴，經
本院判決後由最高法院發回更審，本院判決如下：
    主  文
原判決撤銷。
沈ＯＯ連續對於未滿十四歲之女子為性交，處有期徒刑肆年。
    事  實
一、沈ＯＯ（警卷代號：0000甲0000B；真實姓名等身分資料詳卷
    ）係未滿14歲女童A1（民國89年次，警卷代號：0000甲0000
    ；真實姓名等身分資料詳卷）、A2（90年次，警卷代號：00
    00甲0000 ；真實姓名等身分資料詳卷）之祖父，且同住於屏
    東縣某鄉之住處（住址詳卷），彼此具有家庭暴力防治法第
    3 條第3 款規定之家庭成員關係。詎沈ＯＯ竟罔顧倫常，於
    94年12月間之某2 週期間內（起訴書誤為94年10月間至11月
    下旬），明知A1、A2均屬未滿14歲之女童，趁A1、A2之母即
    Ｂ女（警卷代號：00 00甲0000A ；真實姓名等身分資料詳卷
    ）北上探望在桃園工作之丈夫（即A1、A2之父），委託照顧
    A1、A2之期間，沈ＯＯ竟基於對於未滿14歲女子為性交之概
    括犯意，在其上開住處內，利用其為A1、A2洗澡或同睡之機
    會（尚非趁A1、A2熟睡而不能或不知抗拒之狀態），連續多
    次以手指或性器官插入A1、A2之陰道內為性交行為，A1、A2
    因過於年幼而懵懂不解人事，不知如何應對而未加反抗或表
    達意願。嗣Ｂ女於94年12月間自桃園返回上開住處後，替A1
    、A2洗澡時，因A1、A2反應下體疼痛，Ｂ女乃於95年2 月7
    日帶A1、A2前往屏東縣東港安泰醫院就診，經檢查後發現A1
    、A2之處女膜均有陳舊性裂傷，始得知上情。
二、案經屏東縣警察局枋寮分局報請臺灣屏東地方法院檢察署檢
    察官偵查起訴。
    理  由
一、證據能力：
(一)、證人即被害人A1、A2警詢陳述關於被告如何對其等為性侵行
    為部分（如附表所示），因與其等嗣於原審具結交互詰問陳
    述不符（原審卷第93頁正面、96頁正面），而其等先前之此
    部分警詢陳述較近於案發時間，且經本院當庭勘驗明確，其
    等警詢時並有社工員丙○○陪同在場（參A1、A2警詢筆錄）
    ，其等此部分警詢陳述係出於真意之信用性獲得確切保障，
    而足認有較可信之特別情況，且為證明本件被告沈ＯＯ犯罪
    事實存否所必要，依刑事訴訟法第159 條之2 之規定，均認
    有證據能力。
(二)、證人即被害人A1、A2之祖母Ｃ女警詢陳述關於其是否知悉被
    告有無幫A1、A2洗澡部分，因與其嗣於原審具結交互詰問陳
    述不符（如後所述），而其先前之警詢陳述係因其與A1、A2
    有同住生活之關係而到警局接受詢問，且有負責翻譯員警在
    場（警卷第23頁），Ｃ女於原審亦證：警察係以原住民語詢
    問，且詢畢有將筆錄內容朗讀讓我知悉（原審卷第136 頁）
    ，Ｃ女此部分警詢陳述係出於真意之信用性獲得確切保障，
    而足認有較可信之特別情況，且為證明本件被告沈ＯＯ犯罪
    事實存否所必要，依刑事訴訟法第159 條之2 之規定，均認
    有證據能力。
(三)、證人鄞秋葉警詢陳述，其性質雖屬傳聞證據，惟檢察官、被
    告、辯護人已於本院審理調查上開筆錄予以提示並告以要旨
    時，由檢察官、被告、辯護人表示意見，當事人或辯護人已
    知上述筆錄乃傳聞證據，而就此證據能力均表示無意見，即
    同意作為證據，且本院審酌證人係因曾擔任A1、A2之托兒所
    老師關係而到警局接受詢問，足徵證人警詢筆錄作成時，較
    無人情施壓或干擾，亦無不當取供之情形，其陳述係出於真
    意之信用性獲得確切保障，認為以之作為本案之證據亦屬適
    當，依刑事訴訟法第159 條之5 第1 項規定，自得為證據。
(四)、按鑑定人由審判長、受命法官或檢察官就下列之人選任1 人
    或數人充之：(一)就鑑定事項有特別知識經驗者。(二)經政府機
    關委任有鑑定職務者；鑑定之經過及其結果，應命鑑定人以
    言詞或書面報告；法院或檢察官得囑託醫院、學校或其他相
    當之機關、團體為鑑定，或審查他人之鑑定，並準用第203
    條至第206 條之1 規定，刑事訴訟法第198 條、第206 條第
    1 項、第208 條第1 項定有明文。本件卷附屏安醫院出具「
    被害人A1、A2之有無健全之性自主決定意思、對於性侵害經
    驗之記憶、陳述能力」及被告「有無施以強制治療必要」之
    書面鑑定報告，係原審法院委請鑑定，依據上開規定，為刑
    事訴訟法第159 條第1 項規定之例外情形，應有證據能力。
(五)、按性侵害犯罪防治法第10條第1 、3 項「醫院、診所對於被
    害人，不得無故拒絕診療及開立驗傷診斷書」、「第一項驗
    傷診斷書之格式，由中央衛生主管機關會商有關機關定之」
    之規定，依同法第11條等相關規定，係為防治性侵害犯罪及
    保護被害人權益，對於被害人驗傷及取證所為之特別規定，
    依此項規定所製作之驗傷診斷書，應屬刑事訴訟法第159 條
    第1 項「法律有規定」之傳聞證據之例外（最高法院95年度
    台上字第5026號判決要旨足參）。本件卷附之屏東東港安泰
    醫院95年2 月7 日受理疑似性侵害事件驗傷診斷書2 份，依
    據上開說明，為刑事訴訟法第159 條第1 項規定之例外情形
    ，應有證據能力。
(六)、卷附之屏東東港安泰醫院96年1 月2 日東安醫字第003 號函
    ，雖屬書面之傳聞證據，但此為該院醫師根據該客觀之診斷
    結果提出專業意見函覆原審法院，又檢察官、被告、辯護人
    於本院審理調查上開書證予以提示並告以要旨時，由檢察官
    、被告、辯護人表示意見，當事人、辯護人已知此等書證乃
    傳聞證據，而就此證據能力均表示無意見，亦未聲明異議，
    即視為同意作為證據，則本院審酌該書證作成時之客觀情狀
    ，並無證據證明此等書證有何遭變造或偽造情事，認為以之
    作為本件論証之證據，均與待證事實具有關聯性，作為本案
    之證據亦屬適當，依刑事訴訟法第159 條之5 第1 項規定，
    認得為證據。
二、訊據上訴人即被告沈ＯＯ（被告為排灣族原住民，不識國語
    等其他語言，經其協同通曉排灣語之乙○○到院具結擔任通
    譯）否認上開連續對於未滿14歲之女子為性交犯行，辯稱：
    伊不可能用手去碰觸孫女A1、A2之私密處，亦無對A1、A2作
    出本案性侵行為，伊媳婦（A1、A2之母）不在家時，係伊太
    太幫A1、A2洗澡，伊不曾幫A1、A2洗過澡；晚上打地舖睡覺
    時，係伊與太太分睡兩側，讓A1、A2睡在中間，不知為何A1
    、A2下體會受傷；本案係因伊媳婦是外國人，生活上與伊不
    習慣，才找伊麻煩；A1、A2於警察詢問時，伊媳婦有叫A1、
    A2要回答是，A1、A2才在警察誘導訊問時都答是，且A1、A2
    在警局時，並不了解員警問話及比手勢意思云云。然查：
(一)、被告沈ＯＯ曾於被害人A1、A2之母（即Ｂ女）北上桃園探夫
    ，委託照顧A1、A2期間，在其上開住處內，利用其為A1、A2
    洗澡或同睡之機會（尚非趁A1、A2熟睡而不能或不知抗拒之
    狀態），連續多次以手指或性器官插入A1、A2之陰道內為性
    交行為，A1、A2因過於年幼而懵懂不解人事，不知如何應對
    而未加反抗或表達意願。嗣Ｂ女自桃園返回上開住處後，替
    A1、A2洗澡時，因A1、A2反應下體疼痛，Ｂ女乃帶A1、A2前
    往就醫等事實，業據：
 1、證人即被害人A1、A2各於警詢指述：ㄇㄨㄇㄨ在幫渠等洗澡
    及陪睡過程中，有用手指及尿尿的部位（指男性陰莖）插入
    渠等尿尿的地方（指陰道內）等情明確（經本院當庭勘驗A1
    、A2警詢錄影部分內容，見本院卷第34正面至36頁反面，勘
    驗結果如附表所示），又上開勘驗結果，關於實施性侵害之
    人為何，A1、A2在未受誘導之下，均稱「ㄇㄨㄇㄨ（排灣族
    語，兼有祖父、祖母之意思）」（本院卷第34頁正面、36頁
    正面），而關於其等受害之細節（含性交行為之舉動、行為
    之時間、場景、次數等），因A1、A2於警詢時分別僅為約6
    歲、4 歲之幼童，就此部分相關案情無法始末連續陳述，警
    詢過程中雖有員警曾以誘導、或給予選擇性答案之方式提問
    ，惟A1、A2仍得以單字、簡短之語句或以點頭、手勢等方式
    應答（如附表所示），對照其等嗣於原審訊問時有迴避不答
    或翻異前詞等情（原審卷第93頁正面、95頁反面、96頁正面
    ），顯見A1、A2於警詢之陳述時，尚非毫無記憶而全憑誘導
    所為，復參以A1、A2之母為南非籍，父親為原住民且工作在
    外（有警卷密封袋內之戶卡片可佐），在種族、語言之藩籬
    下，A1、A2口語表達能力更較同年齡兒童為差，益見A1 、
    A2於警詢時所呈現之詢答情形，就警詢時之客觀環境下當無
    可避免，自難以此遽認A1、A2於警詢所述如附表所示內容，
    均無證明力而不可採信。
 2、證人Ｂ女於94年12月間某2 星期北上桃園探夫，返家後替A1
    、A2洗澡時，因A1、A2反應下體疼痛，Ｂ女乃於95年2 月7
    日帶A1、A2前往屏東縣東港安泰醫院就診，經檢查後發現A1
    、A2之處女膜均有陳舊性裂傷等情，業據Ｂ女於原審具結證
    稱明確（原審卷第98頁反面、99頁正面、100 頁反面），並
    有屏東縣東港安泰醫院之驗傷診斷書在卷可稽（附於警卷密
    封袋）。又「處女膜陳舊性裂傷」，係指女性處女膜所受創
    傷時間已超過1 個月，如破裂3 天內之傷口，會呈較有菱角
    之切面，待破裂時間較久後，傷口會有癒合現象，而呈現結
    節組織，故舊傷不若新傷會有鋸齒狀切面等情，亦經東港安
    泰醫院96年1 月2 日東安醫字第003 號函覆原審在卷（原審
    卷第142 頁）。雖A1於原審證稱「我與妹妹下體受傷均是自
    己造成」云云（原審卷第95頁反面、96頁正面），然依上開
    醫院函覆所稱：「一般處女膜除人為之異物插入陰道導致破
    裂外，也有少部分因運動過度拉開兩大腿而導致處女膜破裂
    ，一般而言，運動傷害大多發生在學齡後之女性」（原審卷
    第142 頁），並參酌女性之性器官不若男性般外顯易於碰觸
    ，而處女膜之破裂會伴隨程度不一之痛楚感，且Ｂ女於原審
    所稱：「是我自桃園返家後幫女兒洗澡時，A1用手摀住下體
    表示會痛，我發覺有異，經帶同女兒就醫始發現有性侵害情
    事」（原審卷第99頁正面），則年幼如A1、A2之女童倘出於
    對己身下體之好奇，應僅止於觸摸、摩擦，衡情應不致以手
    指等物用力往內插入而使處女膜破裂之舉動，堪認A1、A2之
    下體確遭他人以異物插入而使處女膜破裂，其等指述係遭被
    告以手指、性器官插入其等陰道內，應屬實情。且可認A1、
    A2遭被告性侵之時間，應在94年12月間某2 星期內，起訴意
    旨認係94年10月間至11月下旬，尚有誤會。
(二)、按告訴人、證人之陳述有部分前後不符，或相互間有所歧異
    時，究竟何者為可採，法院仍得本其自由心證予以斟酌，非
    謂一有不符或矛盾，即應認其全部均為不可採信；尤其關於
    行為動機、手段及結果等之細節方面，告訴人之指陳，難免
    故予誇大，證人之證言，有時亦有予渲染之可能；然其基本
    事實之陳述，若果與真實性無礙時，則仍非不得予以採信（
    最高法院74年台上字第1599號判例要旨參照）。查：
 1、證人A1、A2於警詢陳述情節，經本院勘驗警詢部分內容結果
    ，可知其等於警詢中雖不若成年人得陳述完整具體之犯罪情
    節，惟亦非如嬰幼兒般毫無口語表達能力。又關於犯罪細節
    之陳述，究其原委，無非因過於年幼，且因種族、語言之隔
    閡，以致其等未如同年齡兒童般有概略描述特定事件之組織
    能力，自難要求其等就案情經過之陳述，須達鉅細靡遺、前
    後一致之程度。而在A1、A2均有「處女膜裂傷」之前提下（
    如上所述），其等一致將導致下體疼痛之對象，直指為「ㄇ
    ㄨㄇㄨ」即祖父之被告沈ＯＯ，苟非此屬A1、A2親身經歷之
    經驗，其等應無此立即而直接之反應。況A2於警詢之初，甚
    一度將員警所詢問者誤為醫生之驗傷行為（見附表所示），
    益徵A2對於「他人對其下體所為特定舉動致疼痛」之記憶乃
    確有其事，而非憑空虛捏或因員警誤導所得。
 2、實務上關於近親間之性侵案件，屢見被害人囿於年幼不解人
    事或親情壓力，致有指述反覆或前後不一情形，且警詢階段
    通常為司法調查體系之始，被害人經此程序後，即受相關因
    素之干擾，而有與被告立場相對立親屬間之勾串致虛偽陳述
    ，或將自己視為使被告身陷囹圄之加害者，因而動搖陳述事
    實之意願，復觀A1、A2於警詢應答之神情、態度，並無其他
    積極證據顯示其等應答內容，有何出於他人事先指導或背誦
    特定答案之情。本件證人A1、A2之警詢時為95年4 月25日，
    距原審95年11月8 日審理應訊時已隔半年餘日，A1、A2在心
    智成長及語言能力方面，衡情應有若干程度之進步，倘指其
    等記憶有遭重塑或誘導之可能，其等於原審審理中之證述內
    容，理應可呈現較為完整、豐富之情節，然其等對於攸關構
    成要件之問題，於原審審理時不免以誘導提問下，A2仍均不
    回答，較年長之A1更稱我與妹妹下體受傷均係自己造成，並
    急切否認並非他人行為所致（原審卷第93頁正面、96頁正面
    ），A1、A2於原審此種迴避態度或與警詢陳述不同等情，更
    可顯示其等警詢之陳述，並無遭人污染記憶或誘導之虞，應
    屬可信。至於排灣族語之『ㄇㄨㄇㄨ』，兼有祖父、祖母之
    意思，雖有被告提出之語言教材（外放）可稽，但A1、A2所
    指對其等為性侵害之對象係為男性，應不致因使用母語回答
    之緣故，而有造成誤會之虞，附此敘明。
 3、原審委請屏安醫院就A1、A2之記憶、陳述能力予以鑑定，固
    認其等尚無法正確回憶與陳述案發當時情形之能力（參卷附
    之屏安醫院屏安鑑字第950903號、第950904號精神鑑定報告
    ，原審卷第32至34、35至37頁），然觀諸其等於鑑定過程中
    ，當醫師藉由玩具玩偶代表身體而由醫師詢問各種案發當時
    被告之行為狀況，A1明顯不願意討論與回憶過去與祖父母一
    起生活有關之各項往事，大多急著搖頭表示沒有發生任何事
    情原審卷第34頁）；又A2於會談中表示，祖父有脫她衣服幫
    她洗澡、摸她生殖器等情（原審卷第37頁），及A1、A2於警
    詢所述如附表所示內容，足徵A1、A2之記憶、陳述能力，尚
    不足以影響其等於警詢所為不利於被告陳述之採認。
(三)、被告之妻即A1、A2之祖母Ｃ女於原審雖證稱：「被告從未幫
    A1、A2洗澡，大部分均由我直接幫A1、A2洗澡，有時讓渠等
    自己先洗」（原審卷第135 頁反面、136 頁反面），然Ｃ女
    先前於警詢則稱：「媳婦不在家時，A1、A2均係自己洗澡，
    有時洗不乾淨，我再幫忙，不知道被告是否有與A1、A2一起
    洗澡過」等語（警卷第21頁），足徵證人Ｃ女說詞前後不一
    ，已有可疑。又依A1、A2之母Ｂ女於原審所稱：「94年間A1
    、A2仍須由大人幫忙洗澡，至95年2 月間因A1已滿6 歲，我
    有讓A1嘗試自己洗澡，我則從旁輔助」（原審卷第100 頁）
    ，則於本件案發期間之94年12月間，A1、A2顯然無法在全無
    大人幫忙之狀況下自理洗澡行為，而Ｃ女竟稱A1、A2有時會
    自己洗澡，更值懷疑。而父母幫年幼子女或共同生活之祖父
    母幫年幼之孫子女洗澡，乃一般家庭普遍可見，縱由父親幫
    女兒或祖父幫孫女洗澡，亦屬親情之常，並無隱匿事實之合
    理動機，Ｃ女既代Ｂ女照顧A1、A2之起居，對尋常生活作息
    竟交代不清，並故為「被告從未幫A1、A2洗澡」之證詞，顯
    有迴護被告之情，尚非可採。至於證人即A1、A2於案發期間
    就讀托兒所之老師鄞秋葉於警詢雖稱：「其沒有查覺A1、A2
    有疑似受性侵害之異狀，亦不曾對其提起下體不適」（原審
    卷第107 頁）等語，然本件係Ｂ女自桃園返家後，為A1、A2
    洗澡時觸及其等下體始知上情（如上所述），顯見A1、A2遭
    被告為上開性侵後，其等身體外觀並無異狀，又上開證人鄞
    秋葉僅就其自身接觸A1、A2所知而為陳述，則此部分證詞，
    亦無從採為有利於被告之認定。
(四)、綜上所述，被告沈ＯＯ所辯上情均屬卸責之詞，委無可採。
    本件事證明確，被告上開連續對於未滿14歲之女子為性交犯
    行，均可認定。
三、論罪部分：
(一)、按家庭暴力者，謂家庭成員間實施身體或精神上不法侵害之
    行為；又家庭暴力罪者，謂家庭成員間故意實施家庭暴力行
    為而成立其他法律所規定之犯罪，家庭暴力防治法第2 條第
    1 項、第2 項各有明文。本件被告沈ＯＯ為A1、A2之祖父，
    彼此具有家庭暴力防治法第3 條第3 款所稱之家庭成員關係
    ，又A1係89年次，A2係90年次，其等於被告上開犯行時，均
    屬未滿14歲之女子，均有卷附其等身分資料可證，是被告對
    於未滿14歲之A1、A2為上開性交行為，係屬家庭成員間實施
    身體上不法侵害之行為，即為家庭暴力防治法之家庭暴力，
    且構成刑法之妨害性自主罪，因家庭暴力防治法對此並無刑
    罰規定，應依刑法妨害性自主罪之規定，予以論罪科刑。
(二)、原審公訴人雖於原審提出補充理由書，主張A1、A2遭被告沈
    ＯＯ為上開性交行為時有疼痛感，生理反應自然會轉動身體
    或其他方式之抗拒，而認被告所為係犯刑法第222 條第1 項
    第2 款之強制性交罪嫌等語（原審卷第123 頁反面），然按
    刑法第221 條強制性交罪，係指「對於男女以強暴、脅迫、
    恐嚇、催眠術或其他違反其意願之方法而為性交」，又所稱
    其他「違反其意願之方法」，應係指該條所列舉之強暴、脅
    迫、恐嚇、催眠術以外，其他一切違反被害人意願之方法，
    妨害被害人之意思自由者而言（最高法院97年9 月9 日97年
    度第5 次刑事庭會議決議參照）。經查本件卷證資料，並無
    積極證據證明被告對A1、A2為上開性交行為時，有何施用強
    暴、脅迫、恐嚇、催眠術等手段，又A1、A2經原審送請專業
    機構鑑定結果，而認其等因年幼不解人事，對於性知識、性
    器官無概念，不知何動作屬於性行為相關動作，判斷能力及
    生活常識明顯不足，推估其等在行為當時並無健全之性自主
    決定能力（原審卷第34、37頁屏安醫院精神鑑定報告），自
    難逕認被告上開行為時有違反其等意願之情形。從而，原審
    公訴人所陳上情，尚難採認，故核被告所為上情，係犯刑法
    第227 條第1 項對未滿14歲女子為性交罪，本件起訴書所據
    亦同此法條，本院自無庸變更起訴法條。又本罪係對被害人
    為未滿14歲之之少年所設之特別處罰規定，自無再適用兒童
    及少年福利法第70條第1 項前段規定加重其刑之必要。
(三)、被告沈ＯＯ先後多次對被害人A1、A2為性交行為，時間緊接
    ，觸犯基本構成要件相同之罪，顯係基於概括犯意反覆為之
    ，應論以修正前刑法之連續犯，並加重其刑（按被告行為後
    ，刑法第56條連續犯之規定，業於94年2 月2 日修正公布刪
    除，並於95年7 月1 日施行，則被告對A1、A2性交之犯行，
    因行為後新法業已刪除連續犯之規定，此刪除雖非犯罪構成
    要件之變更，但顯已影響行為人刑罰之法律效果，自屬法律
    有變更，依刑法第2 條第1 項規定，比較新、舊法結果，仍
    應適用較有利於被告之行為時法律即舊法論以連續犯（最高
    法院95年第8 次刑事庭會議決議參照）。
四、原審據以論處被告沈ＯＯ罪刑，固非無見；惟查：
(一)、按有罪判決書事實之記載不僅應記載犯罪之行為，舉凡犯罪
    之時、日及地點與適用法律有關者，應依法認定予以明確之
    記載，方足為適用法律之根據（最高法院86年度台上字第60
    27號判決要旨參照）。本件被告沈ＯＯ對被害人A1、A2所為
    上開性交犯行之地點，係於被告位於屏東縣某鄉住處內（如
    上所述），本件原審於判決事實欄，就此部分漏未敘明（見
    原判決第1 頁），即有未洽。
(二)、按刑事訴訟法所規定之勘驗，係就調查證據及犯罪情形所實
    施之處分，法院就勘驗物之存在或狀態，本其五官作用所實
    施或認識之結果，應作成勘驗筆錄，此觀刑事訴訟法第42條
    第1 項及第43條規定甚明（最高法院99年度台上字第276 號
    判決要旨參照）。本件原審於判決理由欄壹、一、(二)、2 項
    內，引用原審卷第63甲86 頁所附之詢問對答譯文為對被告論
    罪之依據（見原判決第3 頁），然上開譯文未記載實施勘驗
    之年、月、日及時間、處所，亦無實施勘驗公務人員之簽名
    ，則上開譯文之製作程序難認合於上開規定，原審採為判決
    之基礎，亦有未洽。
(三)、按刑法第221 條第1 項所稱其他「違反其意願之方法」，應
    係指該條所列舉之強暴、脅迫、恐嚇、催眠術以外，其他一
    切違反被害人意願之方法，妨害被害人之意思自由者而言，
    不以類似於所列舉之強暴、脅迫、恐嚇、催眠術等相當之其
    他強制方法，足以壓抑被害人之性自主決定權為必要，始符
    立法本旨（最高法院97年9 月9 日97年度第5 次刑事庭會議
    決議參照）。本件原審於判決理由欄貳、一、(六)項內說明：
    「刑法第221 條所規定『其他違反其意願之方法』，係緊接
    在『強暴、脅迫、恐嚇、催眠術』等具體例示之方法之後，
    以不確定法律概念之方式所為概括補充規定，依法條體系解
    釋，其他違反意願之方法，自應具有上開例示方法之本質或
    內涵，即積極施用類似之手段，以抑制被害人之反抗能力者
    ，始克當之」等語（見原判決第10頁），自有適用法則不當
    之違法。
五、被告沈ＯＯ上訴仍執前詞否認犯罪，指摘原判決不當，雖無
    理由，然原判決既有上述可議，自應由本院將原判決撤銷改
    判。審酌被告雖無犯罪前科（見本院更一卷第24頁之臺灣高
    等法院被告前案紀錄表），惟竟罔顧人倫，未善盡祖父之責
    ，連續對2 名稚齡孫女施以上開性交行為之犯罪手段、情節
    ，使其等身心受有無可彌補之創傷，影響日後人格心理之健
    全發展，被告犯後未能坦認犯行之態度等一切情狀，量處如
    主文第2 項所示之刑。至於被告所犯之罪，雖在中華民國96
    年4 月24日以前，但其所犯之罪，係屬中華民國96年罪犯減
    刑條例第3 條第1 項第15款所定不予減刑之情形，自不予減
    刑，附此敘明。
六、按95年7 月1 日起施行之修正後刑法第91條之1 強制治療規
    定，雖將刑前治療改為刑後治療，但治療期間未予限制，且
    治療處分之日數，復不能折抵有期徒刑、拘役或同法第42條
    第6 項裁判所定之罰金額數，較修正前規定不利於被告。比
    較上開修正前後之新舊法規定結果，應以修正前之舊法規定
    較有利於被告（最高法院96年2 月6 日96年度第3 次刑事庭
    會議決議參照）。本件被告沈ＯＯ經原審法院送請專業醫療
    機構鑑定，綜合被告個人史、早期性經驗及性創傷經驗、早
    期家庭關係、長期人際關係等，並經理學及臨床精神狀態檢
    查，性障礙評估、整體性侵害相關因素分析、再犯可能性評
    估等，認被告之暴力危險性、再犯可能性均為低度，目前已
    有認知功能、記憶能力、理解能力等均有顯著退化，且語言
    溝通能力極差，縱經治療亦難收學習效果，建議被告可列為
    無須施以強制治療等語，此有屏安醫院96年5 月11日函附之
    精神鑑定報告書在卷足參（原審卷第198甲202 頁），則本院
    考量被告犯罪情節及上開鑑定結果等情，認被告尚無於刑之
    執行前，有施以治療之必要，附此敘明。
據上論結，應依刑事訴訟法第369 條第1 項前段、第364 條、第
299 條第1 項前段，刑法第2 條第1 項前段、第227 條第1 項、
修正前刑法第56條，判決如主文。
本案經檢察官許美女到庭執行職務。
中    華    民    國    99    年    3     月    30    日
                  刑事第三庭    審判長法  官  莊崑山
                                      法  官  唐照明
                                      法  官  張意聰
以上正本證明與原本無異。
如不服本判決應於收受本判決後10日內向本院提出上訴書狀，其
未敘述上訴理由者，並得於提起上訴後10日內向本院補提理由書
狀（均須按他造當事人之人數附繕本）「切勿逕送上級法院」。
中    華    民    國    99    年    3     月    30    日
                                      書記官  陳金卿

附錄本件判決論罪科刑法條：
刑法第227 條第1 項：
對於未滿十四歲之男女為性交者，處3 年以上10年以下有期徒刑
。

附表：
┌───────────────────────────────────────┐  
│被害人A1（勘驗警詢錄影部分內容結果，見本院卷第34正面至35頁反面）              │
├───────────────────────────────────────┤
│問：是不是因為尿尿的地方會痛痛所以媽媽帶妳去醫院看醫生？                      │
│答：是。                                                                      │
│問：你為什麼尿尿的地方會痛痛？是不是因為有人用東西插進你尿尿的地方讓你尿尿的地│
│方會痛，是不是？                                                              │
│答：是。                                                                      │
│問：是喔，是誰用那個插入你尿尿的地方（警員輔以左手出示拳眼，用右手手指插入）？│
│答：ㄇㄨㄇㄨ。                                                                │
│問：ㄇㄨㄇㄨ是爺爺嗎，對不對？他用什麼？                                      │
│答：手。                                                                      │
│問：是誰弄你尿尿的洞洞的？                                                    │
│答：是ㄇㄨㄇㄨ。                                                              │
│問：那我再問你，ㄇㄨㄇㄨ是摸你尿尿的外面？還是有插進去？（員警以手指模擬動作）│
│答：插進去。                                                                  │
│問：插進去嘛，他是用他尿尿的地方還有手指插入妳尿尿的地方，對不對？            │
│答: 對。                                                                      │
│問: 對喔，那我問妳，爺爺一共插，ㄇㄨㄇㄨ用他的手指跟他尿尿的地方插到妳洞洞裡面│
│    有多深，你插給我看? （警員輔以左手握拳出示拳眼）有多深？                  │
│答：（該童經右手食指全部沒入警員左手拳眼中）。                                │
│問：全部插進去喔，是不是                                                      │
│答：嗯。                                                                      │
│問：是喔，你說爺爺用他的手指跟他尿尿的地方全部插入妳尿尿的地方，是不是?       │
│答：（A1看著訊問員警，微微點頭，沒有明確回答）。                              │
│問：都是在洗澡睡覺的時候弄你尿尿的地方？                                      │
│答：（點頭）                                                                  │
│問：是不是? 爺爺都是在妳睡覺、還有洗澡的時候弄妳尿尿的地方是不是?（員警以左手 │
│    出示拳眼，用右手手指插入）                                                │
│答：是。                                                                      │
│問：那是不是在房間還有浴室？                                                  │
│答：對。                                                                      │
│問：我問你，是不是每一次媽媽不在家的時候，爺爺幫你們洗澡，還有睡覺的時候，會性│
│    侵你們，是不是？                                                          │
│答：是。                                                                      │
│問：爺爺對你性侵害了幾次？你算不算得出來？有沒有很多次                        │
│    ？                                                                        │
│答：很多次。                                                                  │
│問：還沒有幫你們洗澡的時候，他就用他的什麼？用他的手、                        │
│    還有用他尿尿的地方，是不是？                                              │
│答：嗯                                                                        │
│問：就摸你跟妹妹？                                                            │
│答：嗯                                                                        │
│問：有插進去嘛（員警以手指模擬動作），是不是？                                │
│答：嗯                                                                        │
│問：然後，插完了以後，才幫你們兩個洗澡，是不是？                              │
│答：對                                                                        │
│問：那睡覺的時候？                                                            │
│答：也會                                                                      │
│問：睡覺的時候也會，他會怎麼樣做？                                            │
│答：摸                                                                        │
│問：他會摸，伸手進去摸？還是把你們褲子脫掉？                                  │
│答：先把褲子脫掉                                                              │
│問：先把褲子脫掉，然後再用他的手還用他尿尿的地方插入你尿尿的洞裡面，是不是？  │
│答：對。                                                                      │
├───────────────────────────────────────┤
│被害人A2（勘驗警詢錄影部分內容結果，見本院卷第35頁反面至36頁反面）            │
├───────────────────────────────────────┤
│問：你尿尿的地方會痛，對不對？                                                │
│答：（點頭）嗯。                                                              │
│問：為什麼，是誰拿東西插插？                                                  │
│問：我不是講醫生啦，我是說在家裡面？                                          │
│答：是ㄇㄨㄇㄨ啦。                                                            │
│問：對喔! 是爺爺用手，手指（對被害人出示食指）                                │
│答：點頭狀。                                                                  │
│問：ㄇㄨㄇㄨ用手指跟尿尿的地方插妳尿尿的洞洞，是不是？                        │
│答：嗯。                                                                      │
│問：所以妳尿尿的地方才會痛痛去看醫生是不是？                                  │
│答：是（點頭）。                                                              │
│問：是誰用你尿尿的地方，讓你尿尿的地方會痛痛的，是誰？                        │
│答：ㄇㄨㄇㄨ。                                                                │
│問：ㄇㄨㄇㄨ就是爺爺，對不對？                                                │
│答：對。                                                                      │
│問：.. 那我再問妳，這是洞洞（警員以手握拳，握住妹妹的手指，在拳頭外圍劃圈圈， │
│    或是像這樣插進去），是這樣插進去，還是像這樣摸外面是這樣插進去，妳沒有講，│
│    講插進去？                                                                │
│答：（A2將自己的食指插進警員的拳眼）                                          │
│問：是不是插進去。                                                            │
│答：對。                                                                      │
│問：爺爺用什麼東西插進妳尿尿的洞洞，讓妳尿尿的地方會痛痛？                    │
│答：嗯。                                                                      │
│問：用什麼？你要跟我講，手指是不是？                                          │
│答：（點頭）                                                                  │
│問：還有呢？有沒有用尿尿的地方？                                              │
│答：（點頭）                                                                  │
│問：妳說是爺爺用他尿尿的地方跟手指插進妳尿尿的洞洞，是不是（警以左手握拳，右手│
│    食指插入拳眼）?                                                           │
│答：（點頭）。                                                                │
│問：妳說爺爺都是在洗澡還有睡覺的時候會弄妳尿尿的地方是不是？                  │
│答：是（嗯）。                                                                │
└───────────────────────────────────────┘

司法院資訊處製作；財團法人民間司法改革基金會備份。
